臺灣臺中地方法院民事判決　　　　　　　96年度訴字第2893號
原　　　告　戊○○
被　　　告　千雅興業股份有限公司
法定代理人　乙○○○
訴訟代理人　甲○○
上列當事人間請求分割共有物事件，本院於中華民國96年12月18
日言詞辯論終結，判決如下：
    主      文
原告之訴駁回。
訴訟費用由原告負擔。
    事      實
甲、原告方面：
  一、聲明：被告應將坐落台中縣豐原市○○段454、457地號土
　　　地，分割移轉予原告。
  二、陳述：坐落台中縣豐原市○○段454、457地號土地（下稱
      系爭土地）係原告與被告當時之法定代理人丙○○於民國
      67 年10月1日共同向訴外人丁○○買受，並將價金交予丁
      ○○，因系爭土地於購買時屬於農業用地，礙於法令限制
      不得分割，當事人遂約定於地目變更後再予分割，並為所
      有權移轉登記。因被告未曾告知原告系爭土地何時變更為
      丁種建築用地，故地籍圖上仍記載地目為田。現系爭土地
      已變更為工業用地，經原告再三催請被告協同分割，均為
      被告拒絕。為此爰依民法第824條第2項之規定，提起本件
      訴訟。
  三、證據：提出杜賣證書、圖面、戶籍謄本、土地登記謄本、
      被告公司變更登記表、存證信函、地籍圖謄本、土地登記
      簿等件為證；並聲請訊問證人丙○○、丁○○。
乙、被告方面：
  一、聲明：如主文第1項所示。
  二、陳述：兩造間未曾訂立系爭土地之買賣契約，而系爭土地
      乃於74年間變更為丁種建築用地，縱使兩造間前訂立系爭
      契約，惟期間已逾15年，被告自得主張時效抗辯。
丙、本院依職權向臺中縣豐原地政事務所函查系爭土地何時變更
    為丁種建築用地及丁種建築用地有無分割限制等相關資料，
    過院參辦。
    理　　　由
一、原告起訴主張原告與被告之法定代理人丙○○於67年10月1
    日共同向丁○○買受，因系爭土地於購買時屬於農業用地，
    礙於法令限制不得分割，兩造遂約定於地目變更後再予分割
    ，並為所有權移轉登記，現系爭土地已變更為工業用地，經
    原告請求分割，均為被告拒絕。為此爰依民法第824條第2項
    之規定，提起本件訴訟等語。被告抗辯稱兩造間未曾訂立系
    爭土地之買賣契約，而系爭土地於74年間變更為丁種建築用
    地，縱使兩造間前訂立系爭契約，迄今已罹於時效抗辯等語
    置辯。
二、按受命法官為闡明訴訟關係，得整理並協議簡化爭點，民事
    訴訟法第270條之1第1項第3款定有明文。本院於96年12月18
    日言詞辯論期日，依據兩造主張之事實與證據，經簡化爭點
    協議，作為本件訴訟中攻擊與防禦之範圍。茲說明兩造不爭
    執與爭執事實如後：
  （一）兩造不爭執之事實有二：1.被告為系爭土地之所有人，
        此有土地登記第1類謄本為證（參照本院豐原簡易庭96
        年度豐補字第595號卷第15至16頁）。2.原告向丁○○
        購買部分系爭土地，並將價金交予丁○○（參照本院豐
        原簡易庭96年度豐補字第595號卷第7至9頁之杜賣證書
        與圖面）。此等不爭執之事實，將成為本院判決之基礎
        。
  （二）本件爭點事項有二：1.原告與丙○○是否有簽訂系爭土
        地之杜賣證書，此涉及契約當事人之範圍。2.原告依據
        杜賣證書之關係，就請求移轉系爭土地應有部分之所有
        權與分割共有物之請求權，有無已罹於時效，此關乎杜
        賣證書之當事人是否得主張時效抗辯權。
三、按稱買賣者，謂當事人約定一方移轉財產權於他方，他方支
    付價金之契約。物之出賣人，負交付其物於買受人，並使其
    取得該物所有權之義務。民法第345條第1項及第348條第1項
    分別定有明文。原告雖主張其與被告之法定代理人丙○○於
    67年10月1日共同向丁○○買受系爭土地，因系爭土地於購
    買時屬於農業用地而無法分割，當事人遂約定於地目變更後
    再予分割，並為所有權移轉登記云云。惟被告抗辯稱兩造間
    未曾訂立系爭土地之買賣契約等語。是本事項兩造爭執之重
    點在於原告告與丙○○有無簽訂系爭土地之買賣契約，倘丙
    ○○有簽訂該買賣契約，被告是否應受拘束。經查：
  （一）依據原告提出之杜賣證書記載內容可知，原告有向丁○
        ○購買坐落台中縣豐原市○○○段240與240之5地號之
        部分土地，240地號土地面積為31.185坪（圖面編號A）
        ，而24 0之5地號土地面積為7.240坪（圖面編號M）。
        上開土地為系爭土地重測前之地號，此有臺中縣豐原地
        政事務所96年12月7日豐地用字第0960013847號函所附
        之土地登記簿為憑。是原告確有向丁○○購買系爭土地
        之其中38.425坪（計算式31.185坪+7.240坪）部分。
  （二）證人丁○○於本院96年12月18日言詞論辯論期日到庭證
        稱：其為原告之叔叔，而於67年間有將系爭土地之路地
        與分割部分出售予原告，當時亦將系爭土地出賣予張朝
        鏘或丙○○等語（證人回答時，僅記得其係出賣與丙○
        ○或張朝鏘之其中一人）。杜賣證書上亦有杜賣人丙○
        ○與右連帶保證人張朝鏘等簽名與蓋章。參諸卷附之土
        地登記簿內容可知，丁○○為系爭土地之前所有人，地
        目為田，丁○○於67年7月7日以買賣之原因，將系爭土
        地之所有權登記予丙○○名下。準此，可證丁○○確有
        將系爭土地出賣予丙○○，丙○○有於杜賣證書上簽章
        。是丙○○雖於本院96年11月27日言詞辯論期日到庭稱
        陳稱：其為被告公司之顧問，未簽訂杜賣證書云云。顯
        然該證詞與事實不符，不足為憑。蓋丙○○如未向丁○
        ○購買系爭土地，丁○○自無須以買賣之原因，將系爭
        土地所有權移轉予丙○○。
  （三）依據杜賣證書之內容記載，原告於67年10月1日向丁○
        ○購買之部分系爭土地，因系爭土地屬於農業用地，基
        於當時之法令限制而無法分割，故當事人遂約定於地目
        變更後再予分割，系爭土地之承受人亦應遵守此約定。
        因丙○○為系爭土地之承受人，其亦於杜賣證書上簽章
        為憑，既如前言。是丙○○自應受杜賣證書內容之拘束
        ，於系爭土地得辦理分割時，將原告買受部分之土地，
        其所有權移轉予原告。
  （四）土地之買賣契約屬債權關係，僅買賣當事人受其拘束，
        故買受人僅能請求出賣人履行移轉買賣標的物之所有權
        。被告雖於76年11月18日以買賣原因自丙○○處取得系
        爭土地之所有權，此有臺中縣豐原地政事務所96年12月
        7日豐地用字第0960013847號函所附之土地登記公務用
        謄本與土地登記簿為憑。惟被告並非杜賣證書之當事人
        ，自不受該契約關係之拘束。退步言，縱使被告之法定
        代理人之先夫張朝鏘曾為杜賣證書之連帶保證人屬實，
        惟張朝鏘與被告係不同權利主體，被告亦非張朝鏘之繼
        承人，是被告自無須承受張朝鏘之連帶保證義務。從而
        ，原告不得依據杜賣證書之法律關係，請求被告分割系
        爭土地而移轉應有部分所有權予原告。
四、按請求權，因15年間不行使而消滅。消滅時效，自請求權可
    行使時起算。時效完成後，債務人得拒絕給付。民法第125
    條本文、第128條前段及第144條第1項分別定有明文。原告
    雖主張系爭土地已變更為工業用地，原告自得請求分割云云
    。被告抗辯稱系爭土地於74年間變更為丁種建築用地，是原
    告請求權已罹於時效等語。是本項之爭執重點，在於原告基
    於杜賣證書請求分割移轉系爭土地所有權之請求權，是否已
    罹於時效。經查：
  （一）被告非杜賣證書之當事人或其繼受人，原告不得依據杜
        賣證書之法律關係，請求被告履行分割系爭土地而移轉
        應有部分所有權予原告，既如前述。退步言，縱使被告
        應受杜賣證書之拘束，惟系爭土地已於76年12月11日變
        更成丁種建築用地，依據建築基地法定空地分割辦法，
        自得辦理分割，此有臺中縣豐原地政事務所96年12月7
        日豐地用字第0960013847號函與其附建築基地法定空地
        分割辦法，附卷可稽。從而，系爭土地於76年12月11日
        起即得辦理土地分割，原告遲至96年10月9日始起訴請
        求辦理分割與移轉所有權（參照本院豐原簡易庭96年度
        豐補字第595號卷第4至6頁），期間已逾19年。從而，
        被告縱使負有分割移轉所有權之義務，然本件請求權之
        消滅時效完成，被告已取得拒絕履行之抗辯權，得執以
        拒絕給付。
  （二）至於原告雖主張被告未曾告知系爭土地何時變更為丁種
        建築用地，而地籍圖迄今記載地目為田云云。然參諸杜
        賣證書有記載系爭土地重測前之地號，原告自得憑此等
        地號，向地政機關或台中縣政府查詢系爭土地是否變更
        原先田地之地目，以作為是否得主張分割之依據。原告
        自系爭土地於76年12月11日起變更地目，其逾15年之期
        間，均未主動調查，原告就自身之權益，尚未能積極行
        使，豈能於提起本件訴訟後，任意指摘他人未告知系爭
        土地變更地目之事實，而將罹於時效之不利益由他人承
        擔。縱使原告有不知法令之處，惟該不知之損害，亦不
        得由第三人負責。
五、按共有物之分割方法，不能協議決定者，法院得因任何共有
    人之聲請，命以原物分配於各共有人，或者變賣共有物，以
    價金分配於各共有人，民法第824條第2項定有明文。故僅有
    共有人於不能協議時，得請求原物分割或變價分割。原告依
    據杜賣證書之法律關係，並無權利請求被告移轉系爭土地之
    部分所有權，已如前言，原告非系爭土地之共有人，其無法
    依據前揭規定，訴請分割系爭共有土地甚明。既然原告非系
    爭土地共有人，本院自無囑託地政機關會同當事人，親至系
    爭土地處，進行履勘與測量面積、位置，以避免使當事人花
    費無必要之訴訟費用。
六、綜上所論，被告非杜賣證書之當事人或其繼受人，原告亦非
    系爭土地共有人，故原告本於買賣契約之法律關係，請求分
    割系爭土地，顯無理由，應予駁回。
據上論結：本件原告之訴為無理由，依民事訴訟法第78條，判決
如主文。
中　　華　　民　　國　　96　　年　　12　　月　　31　　日
                  民事第三庭    法  官  林洲富
以上正本係照原本作成。
如對本判決上訴須於判決送達後二十日內向本院提出上訴狀。
中　　華　　民　　國　　96　　年　　12　　月　　31　　日
                    　　　　　　書記官　陳其良
